---
title: "Análise de Dados Bancários Brasileiros"
subtitle: "PCA, EFA e Clustering"
author: "André Soares, Luciana Otavia, Roberto Schor"
date: "`r Sys.Date()`"
output:
  ioslides_presentation:
    widescreen: true
    smaller: false
    logo: NULL
    css: custom.css
---

```{r setup, include=FALSE}
knitr::opts_chunk$set(echo = FALSE, warning = FALSE, message = FALSE,
                      fig.width = 10, fig.height = 5.5, fig.align = "center")
library(tidyverse)
library(knitr)
library(corrplot)
```

## Objetivos

**Analisar estrutura multivariada do setor bancário brasileiro**

Aplicando técnicas de aprendizado não supervisionado:

- **PCA**: Redução de dimensionalidade
- **EFA**: Fatores latentes
- **Clustering**: Tipologias de bancos

**Métodos**: K-Means | Clustering Hierárquico | Validação Cruzada

---

## Dados

**Fonte**: IF.data (Banco Central do Brasil) - Março/2025

**Amostra**: **1,055 bancos** brasileiros

**Variáveis** (p=8):

- Financeiras: Ativo Total, Carteira de Crédito, Patrimônio, Lucro
- Regulatórias: Índice de Basileia, Índice de Imobilização
- Operacionais: Número de Agências, Postos de Atendimento

**Pré-processamento**: Padronização Z-scores (média=0, dp=1)

---

## Análise Descritiva {.smaller}

```{r corrplot, fig.width=8, fig.height=7}
# Carregar dados
library(janitor)
dados <- read_csv2("dados.csv",
  locale = locale(decimal_mark = ",", grouping_mark = ".")) |>
  clean_names() |> select(-x22) |>
  filter(if_all(everything(), ~ . != "NI")) |>
  mutate(across(c(ativo_total, carteira_de_credito, patrimonio_liquido, lucro_liquido,
        indice_de_basileia, indice_de_imobilizacao,
        numero_de_agencias, numero_de_postos_de_atendimento),
      ~ as.numeric(gsub(",", ".", gsub("%", "", gsub("\\.", "", .)))))) |>
  na.omit()

df_limpo <- dados |>
  select(ativo_total, carteira_de_credito, patrimonio_liquido, lucro_liquido,
         indice_de_basileia, indice_de_imobilizacao,
         numero_de_agencias, numero_de_postos_de_atendimento) |>
  mutate(indice_de_basileia = indice_de_basileia/100,
         indice_de_imobilizacao = indice_de_imobilizacao/100)

cor_mat <- cor(df_limpo)
corrplot(cor_mat, method = "color", type = "upper", tl.col = "black",
         addCoef.col = "black", number.cex = 0.65, tl.cex = 0.8)
```

**14 correlações fortes** (|r| > 0.7) → Justifica redução dimensional

---

## PCA - Decomposição de Variância

```{r pca_table}
pca_var <- read_csv("outputs/02_pca_variancia.csv", show_col_types = FALSE)
kable(pca_var[1:4, ], digits = 2, caption = "Primeiras 4 Componentes")
```

**Decisão**: M = **2 componentes** (80% variância)

---

## PCA - Scree Plot {.flexbox .vcenter}

```{r scree, out.width="75%", fig.align='center'}
knitr::include_graphics("outputs/02_scree_plot.pdf")
```

---

## PCA - Interpretação

**PC1 (66.4%)**: "Tamanho do Banco"
- Todas variáveis financeiras/operacionais (~-0.43)
- Captura dimensão geral de escala

**PC2 (13.6%)**: "Solidez Regulatória"
- Basileia: +0.72 (bem capitalizado)
- Imobilização: -0.70 (baixa infraestrutura fixa)

**Variância retida**: 80.0%

---

## PCA - Biplot {.flexbox .vcenter}

```{r biplot, out.width="80%"}
knitr::include_graphics("outputs/02_biplot.pdf")
```

---

## EFA - Adequação

```{r efa_adequacao}
adequacao <- read_csv("outputs/03_adequacao.csv", show_col_types = FALSE)
kable(adequacao, digits = 3)
```

- **KMO = 0.796**: Adequado (>0.7)
- **Bartlett p < 0.001**: Significativo ✓

**Dados adequados para EFA**

---

## EFA - Número de Fatores {.flexbox .vcenter}

```{r parallel_plot, out.width="70%"}
knitr::include_graphics("outputs/03_parallel_analysis.pdf")
```

**Análise paralela sugere**: m = 3
**Decisão**: m = **2 fatores** (Fator 3 explica apenas 0.9%)

---

## EFA - Interpretação dos Fatores

**Fator 1 (35.7%)**: "Escala Operacional"
- Agências: **0.915** (dominante)
- Tamanho financeiro, rede física

**Fator 2 (32.8%)**: "Performance Financeira"
- Lucro: **0.846** (dominante)
- Patrimônio, solidez

**Variância explicada**: 68.5% (comum)

---

## PCA vs EFA - Comparação

| Aspecto | PCA | EFA |
|---------|-----|-----|
| **Dimensões** | M = 2 | m = 2 |
| **Variância** | 80% | 68% |
| **PC1/F1** | Tamanho geral | Escala física |
| **PC2/F2** | Índices regulatórios | Performance |

**Convergência**: 85% (alta)

**Achado**: Índices regulatórios têm h² ≈ 0% (variância específica!)

---

## Clustering - Dataset Completo

```{r silhueta_completo}
sil <- read_csv("outputs/04_silhueta.csv", show_col_types = FALSE)
kable(sil[1:5, ], digits = 3)
```

**Decisão**: K = **2 clusters** (Silhueta 0.972 - excepcional!)

---

## Clustering - Big Five {.flexbox .vcenter}

```{r big_five, out.width="85%"}
knitr::include_graphics("outputs/04_kmeans_classico_nomes.pdf")
```

---

## Caracterização dos Clusters

**Cluster 1**: "Demais Bancos" (N=1,050 - 99.5%)
- Ativo médio: R$ 5.5 milhões
- Basileia: 60% (conservadores)
- Agências: 2.5

**Cluster 2**: "Big Five" (N=5 - 0.5%)
- **BB, Bradesco, Caixa, Itaú, Santander**
- Ativo médio: R$ 1.99 bilhões
- **361x maiores** que Cluster 1!
- Basileia: 15% (alavancados)
- Agências: 2,800

---

## Validação do Clustering

**Silhueta**: 0.972 (extremamente rara na prática)

**K-Means vs Hierárquico**: 100% concordância

**Validação prática**: Identificou perfeitamente os 5 maiores bancos do Brasil **automaticamente**

---

## Análise Sem Outliers (N=1,046)

**Motivação**: Big 5 mascaram estrutura interna

**Removidos**: 9 outliers (Big 5 + BNDES + BTG + 2 extremos)

**Resultado**: Estrutura em **5 camadas** revelada!

---

## K=5 Clusters - Estrutura Detalhada {.flexbox .vcenter}

```{r k5_plot, out.width="90%"}
knitr::include_graphics("outputs/07_kmeans_K5.pdf")
```

---

## Os 5 Clusters (sem outliers) {.smaller}

**C1** (N=8, 0.8%): **Middle Market Top**
- C6, XP, Safra, Votorantim, Banrisul, BNE
- Ativo: R$ 161 Mi | Agências: 141 | Basileia: 15%

**C2** (N=1): Outlier operacional (CREFISA - 1,062 postos!)

**C3** (N=33, 3.2%): **Middle Market Amplo**
- Regionais, cooperativas grandes, montadoras
- Ativo: R$ 46 Mi | Agências: 22 | Basileia: 19%

**C4** (N=257, 24.6%): **Pequenos Alavancados** 🚀
- SCDs, fintechs digitais | Basileia: **12%** (agressivos!)

**C5** (N=747, 71.4%): **Pequenos Conservadores** 🏛️
- Cooperativas locais | Basileia: **71%** (muito conservadores!)

---

## Descoberta Principal {.build}

**Bancos pequenos têm 2 filosofias opostas:**

<div class="columns-2">
**Cluster 4**: Alavancados
- N = 257 bancos
- Basileia: 12%
- Agências: 0.4 (digitais!)
- **Modelo**: Fintech/crescimento

**Cluster 5**: Conservadores
- N = 747 bancos
- Basileia: **71%** (6x diferença!)
- Agências: 0.8 (locais)
- **Modelo**: Cooperativa/segurança
</div>

---

## Estrutura Completa do Setor {.smaller}

**Camada 1**: Big 5 (N=5, ~80% mercado)
- BB, Bradesco, Caixa, Itaú, Santander

**Camada 2**: Grandes Especializados (N=2)
- BNDES, BTG Pactual

**Camada 3**: Middle Top (N=8, ~10% mercado)
- C6, XP, Safra, Votorantim, Regionais grandes

**Camada 4**: Middle Amplo (N=33, ~5-8% mercado)
- Cooperativas grandes, regionais médios, montadoras

**Camada 5**: Pequenos Alavancados (N=257, ~1-2% mercado)
- SCDs, fintechs digitais

**Camada 6**: Pequenos Conservadores (N=747, ~1% mercado)
- Cooperativas locais

---

## Conclusões Principais

1. **Estrutura bidimensional robusta** (PCA e EFA convergem)
   - Dimensão 1: Tamanho (66%)
   - Dimensão 2: Solidez (14%)

2. **Concentração extrema**
   - 5 bancos = 80% do mercado
   - Silhueta 0.972 (separação perfeita)

3. **Índices regulatórios são ortogonais** (h² ≈ 0%)
   - Risco ≠ Tamanho

4. **Estrutura em 6 camadas** (análise sem outliers)
   - Middle market: 41 bancos diversificados
   - Pequenos divididos por filosofia de risco

---

## Aplicações

**Regulação Diferenciada**:
- Big 5: Supervisão sistêmica
- Médios: Regime intermediário
- Pequenos: Diferenciar alavancados vs conservadores

**Benchmarking**:
- Comparar com centróide do cluster apropriado
- Big 5 não comparáveis com demais (escala 300x)

**Política Pública**:
- Quantificar concentração
- Identificar middle market
- Apoiar cooperativas locais

---

## Obrigado!

**Perguntas?**

<div style="margin-top: 50px; font-size: 0.8em; color: #666;">

**Fonte**: IF.data (Banco Central do Brasil)

**Análises**: PCA (M=2, 80% var.) | EFA (m=2, 68% var.) | K-Means (K=2/5)

**Ferramentas**: R + tidyverse + psych + factoextra

</div>
